---
title: "Análisis de Mercado: Genotipificación de Enfermedades en Perros"
subtitle: "México y Latinoamérica"
author: "Análisis Empresarial Estratégico"
date: "`r Sys.Date()`"
output:
  html_document:
    toc: true
    toc_depth: 3
    toc_float: true
    number_sections: true
    theme: cosmo
    code_folding: hide
    fig_width: 10
    fig_height: 6
  pdf_document:
    toc: true
    number_sections: true
    latex_engine: xelatex
bibliography: referencias.bib
---

```{r setup, include=FALSE}
knitr::opts_chunk$set(
  echo = TRUE,
  warning = FALSE,
  message = FALSE,
  fig.align = "center"
)

# Cargar librerías necesarias
library(tidyverse)
library(plotly)
library(knitr)
library(kableExtra)
library(ggplot2)
library(scales)
library(fmsb)
```

# Resumen Ejecutivo

El mercado de genotipificación de enfermedades en perros presenta un crecimiento robusto en México y Latinoamérica, impulsado por la humanización de mascotas y la creciente conciencia sobre salud preventiva. Este análisis utiliza marcos empresariales establecidos (PESTEL, SWOT, 5 Fuerzas de Porter y Business Model Canvas) para evaluar el atractivo y viabilidad del mercado.

## Datos del Mercado

```{r datos-mercado}
# Datos de crecimiento del mercado
# Fuente: Grand View Research - Horizon Databook 2024
datos_crecimiento <- data.frame(
  Año = c(2024, 2025, 2026, 2027, 2028, 2029, 2030),
  México = c(7.6, 8.3, 9.1, 9.9, 10.8, 11.8, 12.9),
  Latinoamérica = c(28.2, 30.6, 33.2, 36.0, 39.0, 42.2, 45.6)
)

# Datos de segmentación por tipo de animal
# Fuente: Grand View Research 2024
segmentos_animal <- data.frame(
  Tipo = c("Perros", "Gatos", "Otros"),
  México = c(73.68, 20.32, 6.0),
  Latinoamérica = c(75.89, 18.11, 6.0)
)

# Datos de penetración de mascotas en hogares
# Fuente: INEGI - ENBIARE 2021
hogares_mascotas <- data.frame(
  Categoría = c("Con mascotas", "Sin mascotas"),
  Porcentaje = c(69.8, 30.2)
)

# Datos de seguros para mascotas
# Fuente: Anuario LatAm Seguros 2024
seguros_mascotas <- data.frame(
  Categoría = c("Con seguro", "Sin seguro"),
  Porcentaje = c(4.3, 95.7)
)

# Fuerzas de Porter (escala 0-10)
# Análisis propio basado en investigación de mercado
fuerzas_porter <- data.frame(
  Fuerza = c("Rivalidad\nCompetidores", "Amenaza\nNuevos Entrantes", 
             "Poder\nProveedores", "Poder\nCompradores", "Amenaza\nSustitutos"),
  Intensidad = c(8, 6, 4, 7, 6)
)
```

## Métricas Clave

```{r metricas-clave}
metricas <- data.frame(
  Métrica = c(
    "Mercado México 2024",
    "Proyección México 2030",
    "CAGR México 2025-2030",
    "Mercado Latinoamérica 2024",
    "Proyección Latinoamérica 2030",
    "CAGR Latinoamérica 2025-2030",
    "Hogares con mascotas (México)",
    "Total perros en México",
    "Mascotas con seguro"
  ),
  Valor = c(
    "USD 7.6 millones",
    "USD 12.9 millones",
    "9.2%",
    "USD 28.2 millones",
    "USD 45.6 millones",
    "8.4%",
    "69.8%",
    "43.8 millones",
    "4.3%"
  ),
  Fuente = c(
    "Grand View Research, 2024",
    "Grand View Research, 2024",
    "Grand View Research, 2024",
    "Grand View Research, 2024",
    "Grand View Research, 2024",
    "Grand View Research, 2024",
    "INEGI - ENBIARE 2021",
    "INEGI - ENBIARE 2021",
    "Anuario LatAm Seguros, 2024"
  )
)

kable(metricas, 
      caption = "Métricas Clave del Mercado de Genotipificación Canina",
      booktabs = TRUE) %>%
  kable_styling(bootstrap_options = c("striped", "hover", "condensed"),
                full_width = FALSE,
                font_size = 12)
```

**Fuentes principales:**

- Grand View Research. (2024). *Mexico Pet DNA Testing Market Size & Outlook, 2024-2030*. Horizon Databook.
- Grand View Research. (2024). *Latin America Veterinary DNA Testing Market Size & Outlook, 2030*.
- IMARC Group. (2024). *Mexico Veterinary Healthcare Market Report 2025-2033*.
- INEGI. (2021). *Encuesta Nacional de Bienestar Autorreportado (ENBIARE)*.

# Visualizaciones de Datos del Mercado

## Proyección de Crecimiento del Mercado

```{r grafico-crecimiento, fig.cap="Proyección de crecimiento del mercado de pruebas de ADN para mascotas (2024-2030)"}
# Transformar datos para ggplot
datos_long <- datos_crecimiento %>%
  pivot_longer(cols = c(México, Latinoamérica), 
               names_to = "Región", 
               values_to = "Valor")

# Crear gráfico
p1 <- ggplot(datos_long, aes(x = Año, y = Valor, color = Región, group = Región)) +
  geom_line(size = 1.2) +
  geom_point(size = 3) +
  scale_y_continuous(labels = dollar_format(prefix = "$", suffix = "M")) +
  scale_x_continuous(breaks = 2024:2030) +
  scale_color_manual(values = c("México" = "#3b82f6", "Latinoamérica" = "#10b981")) +
  labs(
    title = "Crecimiento del Mercado de Pruebas de ADN para Mascotas",
    subtitle = "Proyección 2024-2030 (USD Millones)",
    x = "Año",
    y = "Valor del Mercado (USD Millones)",
    color = "Región",
    caption = "Fuente: Grand View Research - Horizon Databook 2024"
  ) +
  theme_minimal() +
  theme(
    plot.title = element_text(size = 16, face = "bold"),
    plot.subtitle = element_text(size = 12),
    legend.position = "bottom"
  )

# Convertir a plotly para interactividad
ggplotly(p1)
```

**Fuente:** Grand View Research. (2024). *Mexico Pet DNA Testing Market Size & Outlook, 2024-2030* y *Latin America Veterinary DNA Testing Market Size & Outlook, 2030*. Horizon Databook.

## Segmentación por Tipo de Animal

```{r grafico-segmentos, fig.cap="Distribución del mercado por tipo de animal en México"}
# Gráfico de pastel para México
p2 <- ggplot(segmentos_animal, aes(x = "", y = México, fill = Tipo)) +
  geom_bar(stat = "identity", width = 1) +
  coord_polar("y", start = 0) +
  scale_fill_manual(values = c("#10b981", "#3b82f6", "#a855f7")) +
  geom_text(aes(label = paste0(round(México, 1), "%")), 
            position = position_stack(vjust = 0.5),
            color = "white",
            size = 5,
            fontface = "bold") +
  labs(
    title = "Segmentación del Mercado por Tipo de Animal - México",
    subtitle = "Distribución porcentual 2024",
    fill = "Tipo de Animal",
    caption = "Fuente: Grand View Research 2024"
  ) +
  theme_void() +
  theme(
    plot.title = element_text(size = 14, face = "bold", hjust = 0.5),
    plot.subtitle = element_text(size = 11, hjust = 0.5),
    legend.position = "right"
  )

print(p2)
```

## Gráfico Radar de Fuerzas de Porter

```{r grafico-porter, fig.cap="Intensidad de las 5 Fuerzas de Porter"}
# Preparar datos para gráfico radar
max_val <- 10
min_val <- 0

# Crear matriz para fmsb
porter_radar <- rbind(
  rep(max_val, 5),  # Máximo
  rep(min_val, 5),  # Mínimo
  fuerzas_porter$Intensidad  # Valores reales
)
colnames(porter_radar) <- fuerzas_porter$Fuerza

# Crear gráfico radar
radarchart(
  porter_radar,
  axistype = 1,
  pcol = "#3b82f6",
  pfcol = rgb(59, 130, 246, 0.3, maxColorValue = 255),
  plwd = 2,
  cglcol = "grey",
  cglty = 1,
  axislabcol = "black",
  caxislabels = seq(0, 10, 2.5),
  cglwd = 0.8,
  vlcex = 0.9,
  title = "Intensidad de las 5 Fuerzas de Porter\n(Escala 0-10)"
)
```

# Análisis PESTEL

El análisis PESTEL evalúa los factores macro-ambientales que influyen en el mercado de genotipificación canina.

## Factores Políticos

**Regulaciones y Normativas:**

- **SENASICA** supervisa todos los productos y servicios veterinarios
- **NOM-012-SAG/ZOO-2020**: Regula especificaciones para productos de uso animal
- **Ley Federal de Sanidad Animal** y su Reglamento (2012)

## Factores Económicos

- CAGR del 9.2% en México y 8.4% en Latinoamérica (2025-2030)
- Mercado de mascotas alcanzó USD 5,400 millones en 2024
- Tendencia hacia productos premium y super premium

## Factores Sociales

- 69.8% de hogares mexicanos tienen mascotas
- Más de 43.8 millones de perros en México
- Humanización de mascotas impulsa demanda de salud preventiva

## Factores Tecnológicos

- Tecnologías permiten identificar más de 350 razas
- Desarrollo de capacidades locales (Amplicare Lab, Bionag)
- Innovación en CRISPR-Cas9 en Argentina

## Factores Ecológicos

- Importancia de vigilancia sanitaria animal
- Resistencia a antibióticos requiere tratamientos precisos
- Contribución a sostenibilidad ganadera

## Factores Legales

- Marco regulatorio establecido por SENASICA
- Cumplimiento de NOM-012-SAG/ZOO-2020 obligatorio
- Protección de datos genéticos emergente

# Análisis SWOT

## Fortalezas

- Mercado en rápido crecimiento (CAGR 9.2% México)
- Alta penetración de mascotas (69.8% hogares)
- Tendencia de humanización de mascotas
- Tecnología avanzada disponible (350+ razas)

## Debilidades

- Bajo conocimiento del mercado (90% desconoce servicios)
- Precio elevado para segmentos masivos
- Dependencia de empresas internacionales
- Infraestructura limitada en zonas rurales

## Oportunidades

- Mercado de seguros (solo 4.3% aseguradas)
- Premiumización continua del mercado
- Expansión a otros animales (gatos, caballos)
- Alianzas con veterinarios y clínicas

## Amenazas

- Competencia de empresas internacionales
- Sensibilidad económica e inflación
- Barreras regulatorias variables
- Escepticismo del consumidor

# Análisis de las 5 Fuerzas de Porter

```{r tabla-porter}
porter_detalle <- data.frame(
  Fuerza = c(
    "Rivalidad entre Competidores",
    "Amenaza de Nuevos Entrantes",
    "Poder de Proveedores",
    "Poder de Compradores",
    "Amenaza de Sustitutos"
  ),
  Nivel = c("ALTA", "MEDIA", "MEDIO-BAJO", "MEDIO-ALTO", "MEDIA"),
  Intensidad = c(8, 6, 4, 7, 6),
  Descripción = c(
    "Competencia intensa de Embark, Wisdom Panel",
    "Barreras moderadas por inversión en tecnología",
    "Mercado de proveedores fragmentado",
    "Sensibilidad al precio otorga poder",
    "Alternativas tradicionales disponibles"
  )
)

kable(porter_detalle,
      caption = "Análisis Detallado de las 5 Fuerzas de Porter",
      booktabs = TRUE) %>%
  kable_styling(bootstrap_options = c("striped", "hover"),
                full_width = TRUE)
```

# Business Model Canvas

## Componentes Clave

**Segmentos de Clientes:**

- Propietarios premium
- Criadores profesionales
- Veterinarios y clínicas
- Adoptantes de mestizos

**Propuesta de Valor:**

- Prevención de enfermedades
- Conocimiento profundo de razas
- Nutrición personalizada
- Sensibilidad a medicamentos

**Fuentes de Ingresos:**

- Kits básicos: USD 60-80
- Kits de salud: USD 100-150
- Kit premium: USD 150-200
- Suscripciones: USD 50-80/año

# Conclusiones y Recomendaciones

## Conclusiones Principales

1. **Mercado Atractivo**: CAGR del 9.2% en México supera crecimiento económico general
2. **Tendencias Favorables**: Humanización de mascotas impulsa demanda
3. **Oportunidad en Seguros**: Solo 4.3% aseguradas representa oportunidad masiva
4. **Competencia Manejable**: Capacidades locales ofrecen diferenciación
5. **Educación Crítica**: 90% desconoce servicios especializados

## Recomendaciones Estratégicas

### Estrategia de Entrada

- Enfocarse en propietarios premium y criadores
- Establecer alianzas con veterinarios líderes
- Desarrollar bases de datos regionales

### Modelo de Negocio

- Pricing escalonado: USD 60-200
- Suscripciones: USD 50-80/año
- Punto de equilibrio: 1,360 pruebas/mes

### Marketing y Educación

- Contenido educativo sobre genética canina
- Formación veterinaria
- Campañas digitales con testimonios

## Factores Críticos de Éxito

1. Educación del mercado
2. Alianzas veterinarias
3. Calidad y precisión
4. Experiencia del cliente
5. Innovación continua
6. Gestión financiera

# Referencias

Ver archivo `referencias.bib` para bibliografía completa.

**Fuentes principales:**

- Grand View Research (2024)
- IMARC Group (2024)
- INEGI - ENBIARE (2021)
- SENASICA (2024)
- Forbes México (2024)
- Anuario LatAm Seguros (2024)

---

**Fecha de elaboración:** `r format(Sys.Date(), "%d de %B de %Y")`
